【裁判字號】    98,易,460
【裁判日期】    980930
【裁判案由】    詐欺
【裁判全文】
臺灣屏東地方法院刑事判決               98年度易字第460號
公  訴  人  臺灣屏東地方法院檢察署檢察官
被      告  乙○○
上列被告因詐欺案件，經檢察官提起公訴（98年度偵字第2848、
3228號） ，本院判決如下：
    主  文
乙○○幫助犯詐欺取財罪，處拘役伍拾日，如易科罰金，以新壹
幣壹仟元折算壹日。
    事  實
一、乙○○可預見金融機構帳戶係個人理財之重要工具，關係個
    人財產、信用之表徵，如交予他人使用，有供作財產犯罪用
    途之可能，而一般人取得他人提款卡之目的在於取得贓款及
    掩飾犯行不易遭人追查，對於提供自己帳戶雖無引發他人萌
    生犯罪之確信，但仍以基於幫助由真實姓名、年籍不詳之成
    年人組成之電話詐騙集團遂行詐欺取財亦不違背其本意之不
    確定故意，於民國97年11月20日某時，在不詳地點，將其向
    中華郵政股份有限公司屏東縣里港鄉○○路郵局帳號000000
    -0-000000-0 號帳戶之提款卡及密碼，交付予真實姓名、年
    籍不詳之成年人，該不詳姓名年籍之成年人於取得上開帳戶
    後，即與其所屬之電話詐欺集團成員共同基於意圖為自己不
    法所有之犯意聯絡，於97年11月27日19時許，撥打甲○○之
    電話，佯稱因甲○○於網路交易過程誤設為12期扣款，要求
    甲○○持款卡至郵局提款機重整，致甲○○因此陷於錯誤，
    而於同日20時7 分許、20時42分許，分別轉帳新台幣（下同
    ）16848 元、29989 元至乙○○之上開帳戶，嗣甲○○發覺
    受騙報警處理，警方循線始查獲上情。
二、案經甲○○訴由嘉義市政府警察局第一分局、屏東縣政府警
    察局里港分局報告臺灣屏東地方法院檢察署檢察官偵查起訴
    。
    理  由
壹、證據能力部分
一、被害人甲○○所提出之中華郵政公司自動櫃員機儲戶交易明
    細表，係被害人在郵局設置之自動櫃員機為轉帳之操作後，
    經電腦系統回應其轉帳成功及在資料庫中留下資料並再自動
    列印供被害人作為憑證之用；及屏東永安郵局98年7 月22日
    提供予本院之被告里港三和路郵局帳號000000-0-000000-0
    號帳戶之客戶歷史交易清單，係郵局從事存提款業務者於通
    常業務過程鍵入電腦所製作之紀錄，或持被告金融卡者於金
    融機構之自動櫃員機為一定操作後經電腦系統回應並在資料
    庫中留下資料等，其後因本院要求後再經郵局人員自資料庫
    中列印資料後付與本院，前開書面資料既均係由電腦自動或
    應操作人員要求自資料庫中列印，於該等資料製作過程中，
    並無人為外力介入，並非傳聞證據，且其取得並無不法，自
    有證據能力。
二、又按被告以外之人於審判外之陳述，雖不符刑事訴訟法第
    159 條之1 至第159 條之4 等4 條之規定，然若當事人於審
    判程序中同意作為證據，法院審酌該言詞陳述或書面陳述作
    成時之情況，認為適當者，亦得為證據；又當事人、代理人
    或辯護人於法院調查證據時，知有刑事訴訟法第159 條第1
    項不得為證據之情形，而未於言詞辯論終結前聲明異議者，
    視為有前項之同意，同法第159 條之5 定有明文。此立法意
    旨在於傳聞證據未經當事人之反對詰問予以核實，原則上先
    予排除。惟若當事人已放棄反對詰問權，於審判程序中表明
    同意該等傳聞證據可作為證據；或於言詞辯論終結前未聲明
    異議，基於尊重當事人對傳聞證據之處分權，及證據資料愈
    豐富，愈有助於真實發見之理念，且強化言詞辯論主義，使
    訴訟程序得以順暢進行，上開傳聞證據亦均具有證據能力。
    本案除了上述被害人甲○○所提出之中華郵政公司自動櫃員
    機儲戶交易明細表、屏東永安郵局98年7 月22日提供予本院
    之被告里港三和路郵局帳號000000-0-000000-0 號帳戶之客
    戶歷史交易清單外，公訴人及被告對於本院以下引用之其他
    證據資料，其中屬於傳聞證據部分均未爭執其證據能力，本
    院審酌該等證據作成時之情況，認為並無不適當者，依上開
    說明，均認應有證據能力。
貳、實體部分
一、訊據被告雖否認犯罪，辯稱：伊是在97年11或12月的時候，
    騎機車載伊三歲兒子去屏東市千禧公園，伊那天出去有去領
    錢，所以才帶卡出去，領錢完卡就放在機車座墊下置物箱裡
    ，伊沒有帶存摺，密碼和汽車車牌一樣，這件事只有家人知
    道，幾天後伊要看保險費有沒有扣款之時，才發現帳戶被凍
    結了。伊的這個帳戶一直到去年11月被凍結為止，每個月寶
    捷工程有限公司均有匯錢進來，每個月不一定多少錢，看伊
    做多少來算錢，但到今年2 月伊換了公司，伊自己有使用該
    帳戶，不會拿去賣給別人，何況伊有正當工作也不缺錢云云
    。經查：
（一）就詐騙集團成員曾於97年11月27日19時許，撥打被害人甲
      ○○之電話，佯稱因甲○○於網路交易過程誤設為12期扣
      款，要求甲○○持款卡至郵局提款機重整，致甲○○因此
      陷於錯誤，而於同日20時7 分許、20時42分許，分別轉帳
      新台幣（下同）16848 元、29989 元至乙○○之上開帳戶
      ，嗣該款項於同天即遭人領走共46,800元（不含手續費）
      之事，除被告就此不加爭執外，並有被害人甲○○於警詢
      之供述、甲○○所提出之中華郵政公司自動櫃員機儲戶交
      易明細表、屏東永安郵局98年7 月22日提供予本院之被告
      里港三和路郵局帳號000000-0-000000-0 號帳戶之客戶歷
      史交易清單等可資佐證，自足信為真實。
（二）次查本件詐欺被害人之詐騙集團成員均未到案，就現存之
      證據資料而言，並無證據證明被告為該集團之成員，雖被
      害人之款項確實遭匯至被告前揭帳戶內業如前述，但既無
      證據證明該匯入之款項係被告提款，自無從認定被告之詐
      欺行為。然上開詐欺集團所使用者既為被告之帳戶，自應
      依法判斷被告是否有提供帳戶予詐欺集團之行為。被告雖
      否認提供前開帳戶予詐欺集團成員使用，但被告上開郵局
      之提款卡既設有密碼，且並非詐騙集團成員所能輕易知曉
      之密碼，若無被告告知，即使詐騙集團真以竊取或拾得方
      式取得該提款卡，詐騙集團成員根本無法從該帳戶內領出
      款項，對詐騙集團而言該提款卡即無任何用處，此亦即詐
      騙集團成員取得人頭帳戶後需先試卡看是否可成功提領之
      原因。再者金融帳戶、提款卡為個人重要信用及財產憑據
      ，一般人均知應妥善保管，而自犯罪集團之角度審酌，渠
      等既知利用他人之帳戶掩飾犯罪所得，當知社會上一般正
      常之人如帳戶存摺、提款卡、印鑑遭竊或遺失，為防止拾
      得或竊得之人盜領其存款或做為不法使用而徒增訟累，必
      於發現後立即報警或向金融機構辦理掛失止付，在此情形
      下，如仍以該帳戶作為犯罪工具，則在渠等向他人詐騙或
      恐嚇，並誘使或逼迫被害人將款項匯入該帳戶後，極有可
      能因帳戶所有人掛失止付而無法提領，則渠等大費周章從
      事於犯罪之行為，甘冒犯罪後遭追訴、處罰之風險，卻只
      能平白無故替原帳戶所有人匯入金錢，而無法得償犯罪之
      目的，則犯罪集團若非確定該帳戶所有人不會報警或掛失
      止付，以確定渠等能自由使用該帳戶提款、轉帳，當不至
      於以該帳戶從事犯罪。由上述說明及詐騙集團成員最後確
      曾成功使用被告之提款卡作為其等於詐騙被害人後指示被
      害人匯款並順利領出款項等，已可顯見必係被告主動將上
      開郵局之提款卡交予詐騙集團成員使用，被告並曾主動告
      知提款卡密碼，故被告有提供其所開設之上開郵局帳戶之
      提款卡並告知該提款卡之密碼之行為，洵堪加以認定。
（三）被告雖於本院準備程序中辯稱其所持有上開提款卡係於97
      年11月或12月某日領款後放置在機車置物箱裡，幾天後伊
      要看保險費有沒有扣款之時，才發現帳戶被凍結了云云。
      惟查除了被告於偵查中係表示其係當日將提款卡放在機車
      前面的籃子，警詢時則表示其是97年11月20日遺失，過幾
      天星期五（應係97年11月28日）要去匯款，郵局人員才跟
      伊說伊帳戶已是警示帳戶，三者說法均不相符以外，如上
      所述金融提款卡為個人重要信用及財產憑據，一般人均知
      應妥善保管，被告卻稱領完錢後其仍一直放在機車內，過
      幾天要使用才發覺被偷云云，被告此種說法顯與常情有違
      。更且由屏東永安郵局98年7 月22日提供予本院之被告里
      港三和路郵局帳號000000-0- 000000-0號帳戶之客戶歷史
      交易清單可知，被告該帳戶於97年9 月底、10月初、10月
      底及11月初均有供寶捷公司匯款予被告使用，被告亦稱當
      時每月10日或25日寶捷公司會匯款進來，惟被告其後即自
      承97年11月25日時其係直接向寶捷公司領現金所以沒有錢
      匯進來，此顯見被告於97年11月25日前已確知自己不再管
      領該帳戶，所以才直接向寶捷公司領款，被告卻仍未為任
      何掛失行為，嗣該帳戶並即於97年11月27日供詐騙集團使
      用，並參以上述詐騙集團若非知悉被告提款卡密碼及可確
      實使用該提款卡，詐騙集團斷無使用該帳號作為詐騙被害
      人匯款之用，故被告前開辯解顯均係卸責之詞不足採信，
      亦無從為有利被告之認定。
二、按刑法上之故意，分為直接故意（確定故意）與間接故意（
    不確定故意），行為人對於構成犯罪之事實，明知並有意使
    其發生者為直接故意，行為人對於構成犯罪之事實，預見其
    發生而其發生並不違背其本意者為間接故意，間接故意與有
    認識的過失之區別，在於二者對構成犯罪之事實雖均預見其
    能發生，但前者對其發生並不違背其本意，後者則確信其不
    發生。衡諸常情，於金融機構開設帳戶，請領存摺、金融卡
    一事，係針對個人身分之社會信用而予以資金流通，具有強
    烈之屬人性，而金融帳戶為個人理財之工具，申請開設金融
    帳戶並無任何特殊之限制，且一人得在不同之金融機構申請
    數個存款帳戶使用，此乃眾所週知之事，則依一般人之社會
    經驗，若遇有人不以自己名義申請開戶使用，反而使用他人
    之金融帳戶或提款卡供己使用，均應知他人要求提供帳戶，
    係欲藉該帳戶取得不法犯罪所得，且欲以之隱匿帳戶內資金
    之實際取得人之身分，被告對此自難諉為不知，是被告可預
    見其將金融卡提供予他人，可能幫助他人從事財產犯罪，卻
    仍將其提款卡及密碼交予他人使用及予以告知，顯具有幫助
    他人犯罪之不確定故意甚明。本件事證已經明確，被告幫助
    詐欺之犯行堪以認定，自應依法論科。
三、核被告所為，係犯刑法第30條第1 項前段、第339 條第1 項
    之詐欺取財罪幫助犯，被告既未參與詐欺之構成要件行為，
    爰依同法第30條第2 項之規定，減輕其刑。爰審酌被告正值
    青壯，非無謀生能力，竟任意將個人帳戶提供他人詐欺取財
    使用，紊亂社會正常交易秩序，並使不法之徒藉此輕易從事
    犯罪，檢警難以追查緝捕，增加被害人尋求救濟之困難，亦
    使不法犯罪集團得以順利掩飾詐欺所得財物，及被害人因此
    遭詐騙金額、被告事後否認犯行態度不佳、本件犯行及其僅
    為幫助行為，縱得有利益應屬不多等一切情狀，量處如主文
    所示之刑，並諭知易科罰金之折算標準如主文所示，以資懲
    儆。至被告所交付之上開帳戶之提款卡，雖係供詐騙集團犯
    罪所用之物，然既已交付該人數及真實姓名年籍均不詳之詐
    騙集團成員使用，顯已移轉其所有權予該集團，而非被告所
    有，且亦無證據足資證明係屬應義務沒收之物，又因幫助犯
    不適用責任共同之原則，對正犯所有供犯罪所用或因犯罪所
    得之物，勿庸併為沒收之宣告（最高法院88年度臺上字第
    6234號判決參照），爰不另為沒收之宣告，併予敘明。
據上論斷，應依刑事訴訟法第299 條第1 項前段，刑法第30條第
1 項、第2 項、第339 條第1 項、第41條第1 項前段，刑法施行
法第1 條之1 ，判決如主文。
本案經檢察官劉昀到庭執行職務。
中    華    民    國    98    年    9     月    30    日
                  刑事第一庭  審判長法  官  潘正屏
                                    法  官  許嘉仁
                                    法  官  黃紀錄
如不服本判決應於收受判決後10日內向本院提出上訴書狀，並
應敘述具體理由；其未敘述上訴理由者，應於上訴期間屆滿後
20日內向本院補提理由書（均須按他造當事人之人數附繕本）
「切勿逕送上級法院」。
中    華    民    國    98    年    9     月    30    日
                                    書記官  戴仲敏


司法院資訊處製作；財團法人民間司法改革基金會備份。
